ACORDAO-COMPLETO-2479117

ACÓRDÃO 1102/2021 ATA 16/2021 - PLENÁRIO

VISTOS, relatados e discutidos estes autos de Projeto de Resolução apresentado pela Presidência deste Tribunal, propondo a alteração da Resolução TCU 324/2020, a qual dispõe sobre a estrutura, as competências e a distribuição das funções de confiança das unidades da Secretaria do TCU, 
ACORDAM os Ministros do Tribunal de Contas da União, reunidos em sessão do Plenário, diante das razões expostas pelo relator, em: 
9.1. aprovar o projeto de resolução, na forma do texto anexo;
9.2. remeter cópia das peças 5 e 6 à Presidência deste Tribunal, para avaliação, no âmbito de suas competências legais e regimentais, da conveniência e oportunidade do atendimento da demanda do Ministério Público junto a este Tribunal;
9.3. encerrar o presente processo, nos termos do art. 169, inciso V, do Regimento Interno do TCU.

Processo administrativo tratando de projeto de resolução para alterar a Resolução TCU 324/2020, a qual dispõe sobre a estrutura, as competências e a distribuição das funções de confiança das unidades da Secretaria do Tribunal de Contas da União.

não há.

3. Interessados/Responsáveis:
3.1. Interessado: Tribunal de Contas da União (00.414.607/0001-18).

13.1. Ministros presentes: Ana Arraes (Presidente), Walton Alencar Rodrigues, Benjamin Zymler, Augusto Nardes (Relator), Aroldo Cedraz, Raimundo Carreiro, Vital do Rêgo e Jorge Oliveira.
13.2. Ministro-Substituto convocado: Augusto Sherman Cavalcanti.
13.3. Ministros-Substitutos presentes: Marcos Bemquerer Costa, André Luís de Carvalho e Weder de Oliveira.

AUGUSTO NARDES

Trata-se de representação administrativa da Presidência deste Tribunal, com proposta de alteração da Resolução TCU 324/2020, que dispõe sobre a estrutura, as competências e a distribuição das funções de confiança das unidades da Secretaria do TCU, nos termos da instrução transcrita a seguir (peça 1) :
"Trata-se de representação desta Presidência com o objetivo de alterar a Resolução-TCU nº 324/2020, que dispõe sobre a estrutura, as competências e a distribuição das funções de confiança das unidades da Secretaria do Tribunal de Contas da União. 
2. O objetivo das mudanças consignadas é ajustar a arquitetura organizacional do atual Gabinete de Apoio Estratégico (Gapes) para o aperfeiçoamento do atendimento às autoridades da Egrégia Corte de Contas. 
3. Foram consideradas três diretrizes: a) centralização de atendimento e contato no novo Gapes; b) a redução de circulação de informações das autoridades nas demais unidades do Tribunal; c) e aumento de autonomia e competência da nova unidade para conhecimento e execução de todos os processos de atividades ligados às autoridades ativas, inativas e pensionistas. 
4. Na oportunidade, entende-se conveniente, também, promover ajustes pontuais na organização interna de unidades integrantes da Secretaria-Geral de Controle Externo (Segecex) e da Secretaria-Geral de Administração (Segedam) . 
5. As alterações implicam a retirada de 13 funções da reserva de funções de confiança da Secretaria do TCU, a serem alocadas 3 funções FC-4, 1 função FC-3 e 3 funções FC-1 para reestruturação do Gapes; 4 funções FC-3 para o ajuste na estrutura da Segecex; e 2 funções FC-1 na Segedam. 
DA NOVA SECRETARIA DE APOIO ESPECIALIZADO 
6. O atendimento a demandas das autoridades do Tribunal envolve grande diversidade de temas e de áreas de atuação. Para que seja realizado com a qualidade necessária, o melhor modelo é aquele em que uma unidade específica cuide de todos os assuntos, desde seu início até à sua finalização. 
7. Nesse sentido é a proposta da criação de uma secretaria, composta por três diretorias, pelas quais as demandas serão distribuídas por afinidade temática. Além disso, cada diretoria contará com um serviço. 
8. Essa estrutura permitirá que as equipes tenham conhecimento profundo sobre os processos de trabalhos envolvidos, bem como a seleção de servidores com os perfis desejados para o desenvolvimento das competências atribuídas à nova unidade. 
9. A nova secretaria será responsável por: 
a) organizar viagens internacionais em conjunto com a Serint; 
b) emitir passagens nacionais e internacionais;
c) calcular e pagar diárias; 
d) fiscalizar os contratos que envolvam prestação de serviços a autoridades e/ou seus gabinetes; 
e) realizar de compras até o limite de dispensa para atendimento das necessidades das autoridades e dos seus gabinetes; 
f) analisar e realizar o ressarcimento de gastos com despesas médicas e farmacêuticas, com cursos e com despesas extraordinárias; 
g) analisar direitos e vantagens, bem como autorizar os pagamentos decorrentes; 
h) acompanhar todas as demandas que envolvam autoridades e/ou seus gabinetes; 
10. Além disso, a nova secretaria será unidade gestora de recursos, com orçamento próprio, como forma de desburocratizar os processos de trabalho. 
DAS ALTERAÇÕES NA ESTRUTURA DA SEGECEX 
11. A proposição consiste em promover ajustes na organização interna de quatro unidades técnicas integrantes da Segecex, quais sejam, Secretaria de Controle Externo da Educação, da Cultura e do Desporto (SecexEducação) ; Secretaria de Controle Externo da Gestão Tributária e Supervisão das Contas (SecexTributária) ; Secretaria de Fiscalização de Infraestrutura Urbana (SeinfraUrbana) ; e Secretaria de Orientação, Métodos, Informações e Inteligência para o Controle Externo e o Combate à Corrupção (Soma) , mediante o acréscimo de um serviço na estrutura de cada uma das unidades técnicas citadas, a fim de viabilizar o pleno atendimento das competências que lhes foram atribuídas. 
12. Para tanto, seriam utilizadas 4 funções de confiança FC-3, atualmente na reserva da Secretaria do Tribunal prevista no Anexo XI da Resolução-TCU 324, de 30 de dezembro de 2020. 
13. Destaco que os serviços a serem criados na SecexEducação, SecexTributária e SeinfraUrbana se destinam à formalização de núcleos de análises de dados, e que a proposta de criação do novo serviço na Soma baseou-se nas conclusões do grupo de trabalho constituído pela Ordem de Serviço TCU 9, de 2 de setembro de 2020, em atendimento à proposição do Ministro Benjamin Zymler, que, com o objetivo de propor ações para incrementar a efetividade das medidas de indisponibilidade e de arresto de bens, identificou a necessidade de um setor na estrutura organizacional para cuidar do tema, a fim de estruturar o processo de trabalho especializado. 
DAS ALTERAÇÕES NA ESTRUTURA DA SEGEDAM 
14. As novas funções na Segedam serão alocadas na Secretaria de Gestão de Pessoas (Segep) para aprimoramento do gerenciamento dos pedidos de consignação realizado na Diretoria de Pagamento de Pessoal (Dipag) . 
15. Por meio de decisão administrativa da Presidência do TCU, iniciou-se o desenvolvimento interno de solução de TI para o controle e automatização de consignações em folha de pagamento e da margem consignável das autoridades, servidores e pensionistas do TCU, visando, a partir de 1º de maio de 2021, que a operacionalização das atividades hoje realizadas pela empresa contratada Neoconsig passem a ser realizadas integralmente pela Dipag/Segep. 
16. Como resposta a essa nova demanda, será implementado o projeto de Estruturação da Gestão Integral de Consignação pela Dipag/Segep, em que será realizado o mapeamento dos processos de trabalho da consignação, treinamentos dos novos servidores que passarão a exercer a nova atividade, acompanhamento e gestão das demandas das consignatárias e dos servidores, conformidade das consignações, revisão dos convênios/contratos para adaptá-los ao novo sistema, dentre outras atividades. 
17. Dessa forma, para que a Segep possa implementar o projeto de Estruturação da Gestão Integral de Consignação, mostra-se necessário alocar de 2 (duas) funções Assistente Administrativo (FC-1) , atualmente constantes da reserva técnica, para esta Secretaria, nos termos do art. 94, §1º, da Resolução TCU 324/2020. 
18. Essas, Senhor Ministro, são as minhas considerações a respeito do conteúdo da minuta de resolução a qual submeto à sua relatoria".
2.	A minuta elaborada pela Presidência ficou com o seguinte teor (peça 2) :
"RESOLUÇÃO TCU Nº     , DE    DE     DE 2021.
Altera a Resolução TCU nº 324, de 30 de dezembro de 2020, que define a estrutura, as competências e a distribuição das funções de confiança das unidades da Secretaria do Tribunal de Contas da União.
O TRIBUNAL DE CONTAS DA UNIÃO, no uso de suas competências legais e regulamentares e tendo em vista o disposto nos arts. 73 e 96 da Constituição Federal, no art. 1º, inciso XIV, da Lei nº 8.443, de 16 de julho de 1992, e no art. 1º, inciso XXXIII, do RI/TCU,
considerando a importância do aperfeiçoamento constante do apoio especializado necessário ao desempenho das atribuições legais e constitucionais dos Ministros, Ministros-Substitutos e Membros do Ministério Público junto ao TCU;
considerando a necessidade de se adequar a estrutura organizacional do Tribunal às mudanças de natureza e de complexidade dos processos de trabalho de apoio especializado;
considerando a necessidade de ajustes na organização interna de unidades integrantes da estrutura da Secretaria-Geral de Controle Externo, mediante movimentação de funções de confiança; e
considerando o contido no processo TC Processo 013.368/2021-4, resolve:
Art. 1º A alínea 'b' do inciso III do art. 3º da Resolução-TCU nº 324, de 30 de dezembro de 2020, passa a vigorar com a seguinte redação:
'Art. 3º.....................................................................................................................................
..................................................................................................................................................
b) Secretaria de Apoio Especializado (Seae) ;
................................................................................................................................................'
Art. 2º O inciso V do art. 56 da Resolução-TCU nº 324, de 2020, passa a vigorar com a seguinte redação:
'Art. 57. ...................................................................................................................................
..................................................................................................................................................
V - coordenar, gerenciar e fomentar a transparência dos atos e resultados da gestão, exceto no que se refere às informações sob a responsabilidade da Seae;
................................................................................................................................................'
Art. 3º A Seção II do Capítulo I do Título IV da Resolução-TCU nº 324, de 2020, passa a vigorar com a seguinte redação:
'Seção II
Da Secretaria de Apoio Especializado
Art. 73. A Seae tem por finalidade coordenar, organizar e realizar as atividades técnicas e administrativas de apoio especializado necessárias ao desempenho das atribuições legais e regimentais das autoridades do Tribunal.
Art. 74. Compete à Seae:
I - promover e acompanhar o atendimento às demandas administrativas emanadas das autoridades ativas e inativas, e dos respectivos pensionistas, inclusive fazendo a intermediação dos contatos necessários, o fornecimento das informações pertinentes e a emissão, quando for o caso, de parecer quanto ao mérito dos correspondentes processos;
II - providenciar os termos de convocação de ministro-substituto para substituir ministro, na forma estabelecida no Regimento Interno do TCU;
III - zelar pelo cumprimento, no âmbito do TCU, da Lei nº 12.527, de 2011, no que se refere a informações inerentes às autoridades do Tribunal;
IV - opinar a respeito de questões pertinentes à aplicação da legislação de pessoal no que se refere às autoridades no âmbito do TCU;
V - planejar e coordenar as aquisições de bens e as contratações de serviços de interesse das autoridades do TCU;
VI - gerenciar a emissão de passagens e o pagamento de diárias requisitadas pelas autoridades, observadas as normas específicas;
VIII - providenciar a obtenção de passaportes e vistos de autoridades, quando necessários;
IX - administrar e gerir os recursos orçamentários recebidos mediante descentralização, observadas as normas específicas;
X- supervisionar as atividades da Sala Ministro Henrique de La Roque;
XI - gerenciar e assegurar a atualização das bases de dados e informações necessárias à sua área de atuação;
XII - gerenciar a prestação de serviços terceirizados para autoridades; e
XIII - desenvolver outras atividades inerentes à sua finalidade.'
Art. 4º Os Anexos da Resolução-TCU nº 324, de 2020, passam a vigorar na forma do Anexo desta Resolução.
Art. 5º Esta Resolução entra em vigor na data de sua publicação".
3.	Na condição de relator sorteado para a matéria e de conformidade com o art. 75 do Regimento Interno do TCU, submeti o processo ao Plenário na sessão de 5/5/2021, oportunidade em que foi aberto o prazo de 5 (cinco) dias para o oferecimento de emendas pelos Ministros e de sugestões pelos Ministros-Substitutos e pela Procuradora-Geral.
4. 	Dentro do prazo fixado pelo Colegiado, o Ministério Público que atua junto ao Tribunal, por intermédio do Ofício 29/2021, encaminhou as sugestões subscritas pela titular do Parquet, ilustre Procuradora-Geral Dra. Cristina Machado da Costa e Silva (peças 5 e 6) . 
5.	Igualmente recebi do Ministro Raimundo Carreiro emenda de alteração do art. 74 do projeto de resolução, para renumeração a partir do inciso VII, devido a erro de numeração, e acréscimo de incisos, com atribuição de outras competências à Seae (peça 7) .
6.	Não tendo sido apresentadas outras emendas ou sugestões, a minuta do projeto de resolução encontra-se em condições de ser apreciada.
	É o relatório.

Não atuou.

ADMINISTRATIVO. PROJETO DE RESOLUÇÃO. ALTERAÇÃO DA RESOLUÇÃO TCU 324/2020, QUE DISPÕE SOBRE A ESTRUTURA, AS COMPETÊNCIAS E A DISTRIBUIÇÃO DAS FUNÇÕES DE CONFIANÇA DAS UNIDADES DA SECRETARIA DO TCU, A FIM DE APERFEIÇOAR O ATENDIMENTO A DEMANDAS DAS AUTORIDADES DO TRIBUNAL, BEM COMO VIABILIZAR O PLENO ATENDIMENTO DAS COMPETÊNCIAS ATRIBUÍDAS A UNIDADES DA SEGECEX E SEGEDAM. APROVAÇÃO. ARQUIVAMENTO.

ADMINISTRATIVO (ADM)

Trata-se de Projeto de Resolução apresentado pela Presidência deste Tribunal, no qual se propõe alterar a Resolução TCU 324/2020, que dispõe sobre a estrutura, as competências e a distribuição das funções de confiança das unidades da Secretaria do TCU.
2.	Segundo informações apresentadas na representação administrativa (peça 1) , o objetivo das mudanças propostas é ajustar a arquitetura organizacional do atual Gabinete de Apoio Estratégico (Gapes) , por meio da criação da Secretaria de Apoio Especializado - Seae, com vistas ao aperfeiçoamento do atendimento a demandas das autoridades dessa Egrégia Corte de Contas, bem como ajustar a organização interna de unidades integrantes da estrutura da Secretaria-Geral de Controle Externo (Segecex) e da Secretaria-Geral de Administração (Segedam) , a fim de viabilizar o pleno atendimento das competências que lhes foram atribuídas.
3.	Por essa razão, o Projeto de Resolução propõe a retirada de 13 funções da reserva de funções de confiança da Secretaria do TCU, a serem alocadas 3 funções FC-4, 1 função FC-3 e 3 funções FC-1 para reestruturação do Gapes; 4 funções FC-3 para o ajuste na estrutura da Segecex; e 2 funções FC-1 na Segedam.
4.	Sorteado relator do feito, submeti, na sessão de 5/5/2020, nos termos do art. 75, § 1º, do Regimento Interno desta Corte, a minuta à apreciação deste Plenário para apresentação de emendas pelos Ministros e de sugestões pelos Ministros-Substitutos e pela Procuradora-Geral.
5.	No prazo fixado pelo Colegiado, recebi sugestões apresentadas formalmente pela Procuradora-Geral, de retirada de mais 2 funções FC-3 (Assessor) e 1 função FC-4 (Especialista) da reserva técnica de funções de confiança da Secretaria do TCU, para serem agregadas ao número de funções atualmente alocadas no Ministério Público junto ao TCU.
6.	Segundo justificado, tais funções seriam direcionadas ao Gabinete de Apoio Executivo do MPTCU - Gaex, unidade de assessoramento direto e especializado ao Procurador-Geral e de coordenação das atividades organizacionais do Ministério Público junto ao TCU, a fim de dotá-lo de estrutura compatível com o nível de responsabilidade e o volume de trabalho a ele atualmente atribuído em face das competências previstas na Portaria MPTCU 8/2021. 
7.	O Ministro Raimundo Carreiro apresentou emenda ao projeto de resolução, propondo a renumeração dos incisos do art. 74 a partir do inciso VII, por erro de numeração, bem como a inclusão de novas atribuições à novel Secretaria de Apoio Especializado, quais sejam:
 "XII - registrar, organizar e manter atualizados os assentamentos funcionais, solicitando aos órgãos de origem os dados para esse fim, e expedir as correspondentes certidões, declarações, atestados e demais documentos pertinentes à vida funcional das autoridades, ativas e inativas e dos respectivos pensionistas; 
XIII - manter atualizado o documento relativo à composição do Tribunal, fazendo nele constar a participação das autoridades nas Comissões de Jurisprudência e de Regimento; 
XIV - zelar pela manutenção do histórico decorrente da alteração na composição do Tribunal e de suas Câmaras; 
XV - manter atualizado o histórico de sucessão nas vagas do Tribunal, nos termos do art. 105 da Lei 8.443/1922, bem como dos ministros-substitutos; 
XVI - manter atualizado o histórico das vagas dos membros do Ministério Público junto ao TCU; 
XVII - instruir e acompanhar os processos de interesse das autoridades ativas e inativas e dos respectivos pensionistas referentes a, entre outros: 
a) posse de ministro; 
b) convocação de ministro-substituto, em razão de afastamento de ministro titular do Tribunal; 
c) afastamento das autoridades do TCU do país; 
d) licenças; 
e) auxílio funeral; 
f) ajuda de custo; 
g) aposentadorias e abono de permanência; 
h) pensão estatutária; 
i) pensão alimentícia; 
j) férias; 
k) isenção de imposto de renda; 
l) inclusão de dependentes para fins de dedução no imposto de renda retido na fonte; 
m) averbação de tempo de serviço; 
XVIII - receber e manter os registros relativos à entrega da declaração de bens ou autorização de acesso aos dados da Receita Federal; 
XIX - providenciar e encaminhar à Coordenadoria de Pagamento da Secretaria de Gestão de Pessoas os expedientes que impliquem alteração na ficha financeira das autoridades, ativas e inativas e dos respectivos pensionistas; 
XX - zelar pelos interesses das autoridades, ativas e inativas e respectivos pensionistas perante as unidades do Tribunal, fornecendo-lhes as orientações e informações solicitadas; 
XXI - receber correspondências endereçadas às autoridades inativas e encaminhá-las aos respectivos destinatários; 
XXII - providenciar a confecção de beca e capa por ocasião da posse de autoridade do TCU; 
XXIII - providenciar a emissão de carteiras de identidade funcional das autoridades ativas e inativas; 
XXIV - providenciar o recadastramento anual das autoridades inativas e respectivos pensionistas, para comprovação de vida e residência, nos termos da lei; 
XXV - manter atualizados os endereços e demais dados pessoais das autoridades ativas e inativas e respectivos pensionistas;".
8.	Feito esse introito, registro, de pronto, minha concordância com as alterações sugeridas pela Presidência na Resolução TCU 324/2020, uma vez que propiciarão melhorias na organização interna do Tribunal e nos processos de trabalhos envolvidos.
9.	Agradeço, também, as contribuições do gabinete do Ministro Raimundo Carreiro, as quais acolho na íntegra, diante da sua pertinência.
10.	Faço apenas um ajuste na redação do inciso XIX do art. 74, para substituir o termo "Coordenadoria de Pagamento da Secretaria de Gestão de Pessoas" por "Secretaria de Gestão de Pessoas", por ser essa a unidade da estrutura do Tribunal encarregada do gerenciamento e execução das atividades relacionadas a serviços de pessoal, tais como a folha de pagamento das autoridades, servidores e pensionistas e a gestão dos dados e informações cadastrais dos servidores do TCU.
11.	Promovo outro mínimo ajuste à proposta, desta feita no inciso XV do art. 74, para corrigir a grafia do ano da Lei 8.443/1992.
12.	Quanto às sugestões encaminhadas pela Procuradora-Geral, de início, louvo o importante trabalho desenvolvido pelo Ministério Público junto a este Tribunal, cujas atribuições englobam o desenvolvimento de atividades das mais diversas naturezas, assim como também louvo a sua iniciativa de dotar sua estrutura organizacional dos meios necessários para o cumprimento dessas atribuições, tendo como prioridades o atendimento do interesse público e a observância dos princípios da eficiência e da economicidade.
13.	Outrossim, reconheço o impacto das recentes alterações promovidas em sua organização, estrutura e funcionamento no desenvolvimento das inúmeras atividades que lhe cabem.
14.	Todavia, entendo que a redistribuição de funções de confiança ora proposta pelo douto Parquet, em que pese considerá-la, à primeira vista, legítima e justa, não pode ser concretizada sem que haja, previamente, a avaliação da sua conveniência e oportunidade pela Presidência deste Tribunal, a quem compete a administração dos recursos humanos, materiais, tecnológicos, orçamentários e financeiros do Tribunal, nos termos do art. 28, inciso XXXIV, do Regimento Interno do TCU.
15.	Tal avaliação mostra-se ainda mais indispensável pelo fato de que, ante o disposto no art. 94 do normativo ora em alteração (Resolução TCU 324/2020) , a reserva técnica de onde o Ministério Público propõe a retirada de funções de confiança tem como um dos objetivos garantir a estabilidade da estrutura organizacional do Tribunal, de forma que qualquer redução no seu quantitativo não deve ser promovida sem a realização de estudos prévios acerca do seu impacto sobre aquele objetivo.
16.	É por essa razão que, segundo previsto no § 1º do aludido art. 94, as funções dessa reserva técnica somente poderão ser providas - mediante deliberação do Plenário - a partir de proposta apresentada pelo Presidente do TCU. 
17.	Destaco, ademais, que, segundo o disposto no art. 83 da Lei 8.443/1992 c/c o art. 62, inciso VII, do Regimento Interno do TCU, eventuais requisições de apoio administrativo e de pessoal da Secretaria do Tribunal necessários ao desempenho da missão do Ministério Público devem ser encaminhadas à Presidência deste Tribunal, dada a sua competência regimental para tratar da estrutura interna da Corte.
18.	Inclusive, conforme informado pelo próprio Parquet, já houve tratativas com a Presidência do Tribunal no sentido de dotar o Gabinete de Apoio Executivo do MPTCU de uma estrutura compatível com suas atribuições, as quais resultaram na cessão, em janeiro de 2021, de 1 função FC-5 (Chefe de Gabinete) .
19.	Destarte, julgo mais adequada a submissão das sugestões encaminhadas pela Procuradora-Geral à Presidência deste Tribunal, para, no âmbito de suas atribuições legais e regimentais, melhor avaliação quanto à conveniência e oportunidade do atendimento da demanda do Parquet especializado.
	Em face do exposto, manifestando concordância com a proposta constante dos autos e incorporando as contribuições apresentadas pelo Ministro Raimundo Carreiro, sou de Parecer que seja aprovado o projeto de resolução, conforme a minuta que ora submeto à apreciação do Plenário.
TCU, Sala das Sessões Ministro Luciano Brandão Alves de Souza, em 12 de maio de 2021.
Ministro JOÃO AUGUSTO RIBEIRO NARDES 
Relator